臺灣橋頭地方法院民事判決
107年度訴字第232號
原      告  黃世良  
訴訟代理人  陳雅娟律師
被      告  楊陳秀蓮
            楊隆治  
            楊仁存  

共      同
訴訟代理人  陳樹村律師
            邱柏誠律師
            曾浩銓律師
            黃政廷律師
被      告  楊仁宗  
訴訟代理人  呂富田律師
上列當事人間請求分割共有物事件，本院於民國111年9月6日言
詞辯論終結，判決如下：    
    主  文
兩造共有坐落高雄市○○區○○段○○○○○○○○○○○地號土地各分割如附
表一及附圖一所示。
訴訟費用由兩造按附表所示原應有部分比例負擔。      
    事實及理由
一、原告主張：兩造共有坐落高雄市○○區○○段000○000○000地號土地(下合稱系爭土地，如單指其一則逕以地號稱之)，應有部分如附表所示。系爭土地上之建物及占用現況如附圖及不爭執事項第⒋項所示。兩造就系爭土地並無不分割之協議及分管協議，亦無因物之使用目的不能分割之情形等語，爰依民法第823條第1項、第824條第1項、第2項第1 款、第4項、第5項等規定，請求分割系爭土地如不爭執事項第⒌項所示等語，求為判決：如主文第1項所示。
二、被告則均以：同意原告之分割方案等語。
三、本院於民國111年9月6日言詞辯論期日協同兩造彙整不爭執
    及爭執事項如下（本院卷㈣第15至19頁）：
　　㈠不爭執事項：
      ⒈180、181、182地號土地面積依序為480、189.87、411.9
        9平方公尺，系爭土地為兩造共有，應有部分比例如附
        表所示。系爭土地均位於都市計畫內農業區。
      ⒉系爭土地無不分割之約定，亦無分管協議，復無依物之
        使用目的不能分割之情形。
      ⒊系爭土地之南側均面臨中民路，其餘各面不臨路。
      ⒋系爭土地之占用現況如下（占用位置如附圖所示）：
　　　　⑴門牌號碼高雄市○○區○○路000號未辦理保存登記建物（
          如附圖所示A、A1、A2之三合院）為楊舜恩、楊重永
          、楊陳秀蓮共有。
        ⑵門牌號碼高雄市○○區○○路000○0號三層樓建物（即高雄
          市○○區○○段0000○號建物；如附圖所示C、C1建物）為
          楊仁宗所有（本院卷㈠第12頁）m
        ⑶如附圖所示B及B1一層地上物（下合稱B地上物，南側
          為鐵皮材質，北側為磚造材質）為楊隆治所有，供放
          置農具及停車使用。B地上物僅東側及北側有牆壁，
          其餘二面無牆壁。
        ⑷如附圖所示D及D1建物（僅D1部分建物占用180地號土
          地，D部分建物未占用系爭土地）為楊陳秀蓮及其家
          人居住。
        ⑸如附圖所示G及G1一層磚造建物（僅G1部分建物占用18
          0地號土地，G部分建物未占用系爭土地）為楊陳秀蓮
          之配偶興建，現為楊陳秀蓮所有。
        ⑹原告、被告楊仁存未占用系爭土地。
      ⒌兩造同意依照如附圖一所載分割方案：
        ⑴180地號土地分割方法如下：
          ①如附圖一所示暫編地號180部分（面積134.07平方公
            尺）及180⑵部分（面積48.85平方公尺）之土地，
            分歸楊陳秀蓮單獨所有。
          ②如附圖一所示暫編地號180⑴部分（面積110.33平方
            公尺）之土地，分歸楊仁宗及楊仁存按應有部分各
            均二分之一之比例維持共有。
          ③如附圖一所示暫編地號180⑶部分（面積97.8平方公
            尺）之土地分歸楊隆治單獨所有。
          ④如附圖一所示暫編地號180⑷部分（面積88.95平方公
            尺）之土地分歸原告單獨所有。
        ⑵181地號土地分割方法如下：
          ①如附圖一所示暫編地號181部分（面積160.12平方公
            尺）之土地，分歸楊仁宗及楊仁存按應有部分各均
            二分之一之比例維持共有。
          ②如附圖一所示暫編地號181⑴部分（面積29.75平方公
            尺）之土地，分歸楊陳秀蓮單獨所有。
        ⑶182 地號土地分割方法如下：
          ①如附圖一所示暫編地號182部分（面積57.8平方公尺
            ）之土地，分歸楊陳秀蓮單獨所有。
          ②如附圖一所示暫編地號182⑴部分（面積172.67平方
            公尺）之土地，分歸楊隆治單獨所有。
　　　　　③如附圖一所示暫編地號182 ⑵部分（面積181.52平方
            公尺）之土地，分歸原告單獨所有。
    ㈡爭執事項：
　　　系爭土地應如何分割始為適當？
四、本院之判斷：
　　㈠按各共有人，除法令另有規定外，得隨時請求分割共有物
      ，但因物之使用目的不能分割或契約訂有不分割之期限者
      ，不在此限；分割之方法不能協議決定，或於協議決定後
      因消滅時效完成經共有人拒絕履行者，法院得因任何共有
      人之請求，命以原物分配於各共有人，民法第823條第1 
      項、第824條第2項第1款前段分別定有明文。又按請求分
      割共有物之訴，應由法院依民法第824條命為適當之分配
      ，不受任何共有人主張之拘束。另共有物分割之方法，應
      由法院斟酌當事人之聲明、各共有人之意願、利害關係、
      共有物之性質、利用價值、使用現況、分割後之經濟效用
      及全體共有人之利益等情事而決之，始能謂公平適當之分
      配。
　  ㈡經查，180、181、182 地號土地之面積依序為480、189.87
      、411.99平方公尺，系爭土地為兩造共有，應有部分比例
      如附表所示。系爭土地均位於都市計畫內農業區。系爭土
      地無不分割之約定，亦無分管協議，復無依物之使用目的
      不能分割之情形。系爭土地之南側均面臨中民路，其餘各
      面不臨路。系爭土地上之現況及兩造占用系爭土地之具體
      情形如不爭執事項第⒋項所載等情，為兩造所不爭執，並
      有高雄市政府都市發展局土地使用分區證明書、系爭土地
      登記第一類謄本、門牌號碼高雄市○○區○○路000○0號房屋
      （即高雄市○○區○○段0000○號建物)之建物登記公務用謄本
      、高雄市政府工務局107年4月26日函檢附之使用執照申請
      書及竣工圖說、高雄市稅捐稽徵處岡山分處110年9月2日
      函檢附之房屋稅籍證明書在卷可稽（審訴卷第48至54頁、
      本院卷㈠第12頁、第21至22頁、本院卷㈢第205至209頁），
      復經本院會同兩造及囑託岡山地政事務所派員到場勘驗、
      測量無誤，有勘驗筆錄、現場照片及岡山地政事務所繪製
      之現況測量成果圖(即附圖)可佐(本院卷㈡第32至34頁、第
      37至44頁、第63頁)。本院審酌不爭執事項第⒌項所示之分
      割方法，將使楊仁宗所有之如附圖所示C、C1建物、楊陳
      秀蓮及其家人所居住、使用之如附圖所示D1、G1部分之建
      物均能按各該建物占用之基地位置分得系爭土地，以維持
      該等建物占用土地之合法權源；至於如附圖所示三合院(
      即A、A1及A2建物)為老舊建物，B地上物則為簡易之建物
      ，供楊隆治農務使用，並非供人居住，上開建物應認不具
      保存價值，且原告與楊隆治於本院110年11月9日言詞辯論
      期日就原告於分割後分得之土地之占用為協議等節，加以
      兩造均同意如不爭執事項第⒌項所示之分割方法，另楊仁
      宗及楊仁存復表示同意就其二人於分割後之土地維持共有
      ，且依上開分割方法，兩造於分割後分得之土地之南側均
      直接面臨中民路，交通條件一致，是考量共有人之意願、
      共有物之性質、分割前、後之使用狀態、經濟效用、臨路
      位置及全體共有人之利益，認不爭執事項第⒌項所示之分
      割方案應屬可採。
四、綜上所述，原告依民法第823條、第824條等規定，請求分割
    系爭土地，為有理由，本院審酌共有人之意願、系爭土地之
    現有使用狀況、位置、兩造之分割利益及分割後之使用、聯
    絡公路之通行等情，爰判決如主文第1項所示。
五、末按因共有物分割、經界或其他性質上類似之事件涉訟，由
    敗訴當事人負擔訴訟費用顯失公平者，法院得酌量情形，命
    勝訴之當事人負擔其一部，民事訴訟法第80條之1定有明文
    。蓋分割共有物乃具非訟事件之性質，本院斟酌何種分割方
    法較能增進共有物之經濟效益，並兼顧兩造之利益，以決定
    適當之分割方法，不因何造起訴而有不同。是故，原告請求
    分割之訴雖有理由，惟關於訴訟費用負擔，以共有人全體各
    按其應有部分比例負擔，方屬事理之平。本院參酌兩造就系
    爭土地之應有部分比例諭知兩造應按主文第2項所示比例負
    擔訴訟費用。
六、本件事證已臻明確，兩造其餘攻擊防禦方法及所提證據，經
    本院審酌後認均於判決之結果不生影響，爰不逐一論敘。
七、據上論結，本件原告之訴為有理由，依民事訴訟法第80條之
    1，判決如主文。　
中　　華　　民　　國　　111 　年　　9 　　月　　26　　日
                  民事第二庭法　官　許慧如
附表：兩造就系爭土地之原應有部分比例及訴訟費用負擔比例。
附表一：共有人於分割後取得之位置、面積、權利範圍。
附圖：高雄市政府地政局岡山地政事務所複丈日期107年10月17
      日（收件日期文號107年9月12日岡土法字第520號、107年
      9月19日岡土法字第538號)現況測量成果圖乙份。
附圖一：高雄市政府地政局岡山地政事務所複丈日期111年6月7 
         日（收件日期文號111年5月3日岡土法字第202號)土地
        複丈成果圖二紙（包括「分割圖」及「分割與現況套圖
        」各一紙）。
以上正本係照原本作成。
如對本判決上訴，須於判決送達後20日內向本院提出上訴狀。如
委任律師提起上訴者，應一併繳納上訴審裁判費。
中　　華　　民　　國　　111 　年　　9 　　月　　26　　日
                            書記官　方柔尹